【裁判字號】    97,家訴,9
【裁判日期】    971031
【裁判案由】    返還不當得利
【裁判全文】
臺灣基隆地方法院民事判決               97年度家訴字第9號
原      告  丙○○
訴訟代理人  張文寬律師
被      告  乙○○
被      告  甲○○
上列當事人間請求返還不當得利事件，本院於中華民國97年10月
20日言詞辯論終結，判決如下：
    主  文
被告乙○○應給付原告新臺幣肆拾貳萬元、被告甲○○應給付原
告玖萬玖仟捌佰伍拾元，及均自民國九十七年七月九日起至清償
日止，按年息百分之五計算之利息。
原告其餘之訴駁回。
訴訟費用由被告乙○○負擔百分之七十、被告甲○○負擔百分之
十五，餘由原告負擔。
本判決於原告以新臺幣壹拾肆萬元為被告乙○○供擔保、以新臺
幣參萬參仟元為被告甲○○供擔保後，得假執行。但被告乙○○
如以新臺幣肆拾貳萬元、被告甲○○如以新臺幣玖萬玖仟捌佰伍
拾元為原告預供擔保，得免為假執行。
原告其餘假執行之聲請駁回。
    事實及理由
一、原告起訴主張：
  (一)坐落於台北縣瑞芳鎮○○路65號1樓及2樓房屋（下稱系爭1
    樓、2樓房屋），原為訴外人即原告及被告甲○○之父、被
    告乙○○之祖父張邱錦章所有，嗣張邱錦章於民國（下同）
    79年9月18日死亡，系爭房屋由原告、被告甲○○及訴外人
    即原告之姊邱春養繼承，原告並按時繳納系爭房屋之房屋稅
    。詎系爭1樓房屋自繼承開始之時起，即由被告乙○○占有
    使用，致原告及共有人等受有相當於租金之損害，而被告乙
    ○○所有坐落於台北縣瑞芳鎮63號1樓房屋與系爭房屋相鄰
    ，以每月新臺幣25,000元出租他人，被告乙○○占有系爭1
    樓房屋，自應獲有相同金額之不當利益，原告僅以每月21,
    000元計算，以原告之權利範圍計算，原告每月所受之損害
    為7,000元，自92年1月1日起至96年12月31日止共60個月，
    原告所受之損害總計42萬元，被告乙○○自應返還。又被告
    甲○○未經共有人之同意，占有使用系爭2樓房屋，惟被告
    甲○○僅有系爭2樓房屋三分之一之權利，獲有相當於租金
    三分之二之不當利益，致共有人原告及訴外人邱春養各受有
    相當於租金三分之一之損害，而系爭2樓房屋面積逾34坪，
    如予出租，每月租金應超過9,000元，原告僅以每月9,000
    元計算，每月所受之損害為3,000元，自92年1月1日起至96
    年12月31日止共60個月，原告所受之損害總計18萬元，被告
    甲○○亦應返還。
  (二)對被告答辯所為陳述略以：
  1.被告乙○○雖辯稱訴外人張邱錦章與其有使用借貸合意存在
    ，並有以房屋存在為使用期限之默示，被告乙○○占有使用
    系爭1樓房屋自非無權占用云云，惟被告並未就此舉證，其
    抗辯即難謂為有理。
  2.被告甲○○則辯稱其係居住於隔壁之63號2樓房屋，從未居
    住於系爭2樓房屋，並提出里長證明書為證，且其縱有占有
    使用系爭2樓房屋，原告主張每月租金為9,000元亦無依據云
    云。惟依被告甲○○所提之里長證明書，固能證明被告甲○
    ○係居住在門牌號碼台北縣瑞芳鎮○○路63號2樓房屋，然
    此與被告甲○○有無占用系爭2樓房屋之事實並無關連，況
    系爭2樓房屋與隔壁之63號2樓房屋之間早已打通，被告甲○
    ○既得以經其居住之65號2樓房屋隨意進出系爭2樓房屋，被
    告甲○○辯稱其並未占用系爭2樓房屋顯與事實不符。又系
    爭2樓房屋之面積超過34坪，其面基與隔壁63號1樓房屋相當
    ，是參考隔壁63號1樓房屋之租金為25,000元，及1樓房屋之
    租金通常為樓上房屋租金之2至3倍之習慣，原告以9,000元
    計算系爭2樓之租金，應屬適當，並無偏高之情事。
  (三)並聲明：1.被告乙○○應給付原告42萬元，及自起訴狀繕本
    送達之翌日起至清償日止，按年息5％計算之利息；2.被告
    甲○○應給付原告18萬元，及自起訴狀繕本送達之翌日起至
    清償日止，按年息5％計算之利息；3.願供擔保，請准宣告
    假執行。
二、被告等抗辯略以：
  (一)系爭房屋原係訴外人張邱錦章所有，張邱錦章生前於72年間
    將系爭1樓房屋借予被告乙○○使用，被告乙○○並於72年
    11月21日在該址設立瑞芳視聽社經營錄影帶出租事業，而至
    張邱錦章死亡前，從未有將系爭1樓房屋收回之表示，其繼
    承人即原告、被告甲○○、訴外人邱春養三人亦從未有向被
    告乙○○表示終止使用之意思，甚至被告乙○○所開設之瑞
    芳視聽社於80年5月1日註銷登記，亦係委請原告為其代辦相
    關事宜，顯見當初張邱錦章與被告乙○○間確有以房屋存在
    為使用期限之默示，而依民法第470條第1項規定，使用借貸
    契約未定期限者，借用人應依借貸之目的使用完畢時返還之
    。是被告乙○○占有使用系爭1樓房屋，於法有據，非屬無
    權占用。
  (二)又系爭2樓房屋現為空屋，不但牆壁未為油漆粉刷，甚且未
    安裝任何基本民生、衛生設備，顯見系爭2樓房屋確係處於
    無人使用之狀態，而被告甲○○實際居住、使用為隔壁之63
    號2樓房屋，此有台北縣瑞芳鎮東和里里長辦公室開具之證
    明可證，是原告僅以系爭房屋2樓打通一道門與隔壁63號2樓
    相通即稱系爭2樓房屋為被告甲○○所占用，自屬有誤。且
    將系爭2樓房屋與隔壁63號2樓房屋間打通裝置門戶進出，係
    訴外人張邱錦章生前所為，而非被告甲○○所為，此亦為原
    告所明知之事實，原告竟偽稱係被告甲○○為占用系爭2樓
    房屋而打通，更屬不實，要無可採。況系爭房屋現登記為原
    告、被告甲○○、訴外人邱春養三人公同共有，縱認被告甲
    ○○係基於所有權人之地位而為使用，惟被告甲○○並未排
    除原告使用系爭2樓房屋，更不斷告知原告可以自行換鎖使
    用，自無任何不當得利之情事。
  (三)系爭房屋係屬無法辦理保存登記之房屋，與隔壁之63號房屋
    為合法建築不同，依據現行法令無法提供作為營業場所使用
    ，故系爭1樓房屋現供作被告乙○○個人住家使用，況且系
    爭1樓房屋面積為113.4平方公尺，較63號1樓房屋之125.25
    平方公尺為小，且系爭房屋因店面凹陷之故，無論開車從中
    山路哪一方向行駛，均無法看到系爭房屋，而只能看到隔壁
    之63號房屋，是無論從何等角度，系爭房屋之價值均低於63
    號房屋，另因房屋出租之價格係因人而異，縱係相鄰之房屋
    ，亦常因市場機制而有不同，是以原告僅以63號1樓房屋之
    租金價格計算系爭1樓房屋之租金價格，實有失客觀。又系
    爭2樓房屋原告主張應以每月9,000元計算租金，惟並未提出
    任何依據，亦屬顯不可採。
  (四)並聲明：1.原告之訴駁回；2.如受不利判決，願供擔保請准
    宣告免假執行。
三、經查，系爭房屋原為訴外人張邱錦章所有，張邱錦章於79
    年9月18日死亡時，系爭房屋即由原告、被告甲○○及訴外
    人邱春養繼承，而系爭1樓房屋自72年間即由被告乙○○占
    有使用迄今，系爭2樓房屋雖未粉刷裝潢，惟其中有被告甲
    ○○堆放之雜物家具；又與系爭房屋相鄰之門牌號碼台北縣
    瑞芳鎮○○路63號1樓房屋為被告乙○○所有，出租予訴外
    人朱明忠開設香格里拉練歌坊營業，約定每月租金為25,000
    元等情，有台北縣政府稅捐稽徵處房屋稅籍證明書、全國財
    產稅總歸戶財產查詢清單、台北縣政府稅捐稽徵處房屋稅繳
    款書房屋租賃契約書電費帳務管理系統欠費查詢單、照片17
    張等件附卷可稽，並經本院依職權調取訴外人及系爭房屋另
    一共有人邱春養請求被告甲○○返還無權占用系爭房屋不當
    得利之本院97年度家簡上字第1號卷、97年度基家簡字第4號
    卷查核屬實，復為兩造所不爭執，應堪信為真實。
四、本件原告主張被告乙○○未經共有人全體之同意即占有使用
    系爭1樓房屋，致原告及其餘共有人等受有相當於租金之損
    害，被告乙○○則受有相當於租金之利益，被告乙○○則辯
    稱系爭1樓房屋係訴外人張邱錦章借予其成家立業之用，其
    與張邱錦章間有以房屋存在為使用期限之默示，且原告自繼
    承系爭房屋後，經二十餘年均未有向被告乙○○表示終止使
    用之意思，其自屬有權使用云云。經查，被告乙○○主張其
    與訴外人張邱錦章間有使用借貸契約存在，並以房屋存在期
    間為使用期限，惟為原告否認，被告復未舉證以實其說，其
    前揭主張自非可採。又按所謂默示之意思表示，係指依表意
    人之舉動或其他情事，足以間接推知其效果意思者而言，若
    單純之沈默，除有特別情事，依社會觀念可認為一定意思表
    示者外，不得謂為默示之意思表示（最高法院29年上字第
    762號判例意旨參照）。是單純之沈默與默示意思表示並不
    相同，被告乙○○僅以原告未請求被告給付租金或返還房屋
    ，主張與系爭房屋全體共有人或訴外人張邱錦章間有使用借
    貸契約存在，亦非可採。
五、原告另主張系爭2樓房屋亦為其與被告甲○○、訴外人邱春
    養所共有，被告甲○○未經共有人全體之同意即占有使用系
    爭2樓房屋，致原告及訴外人邱春養於其所有權之權利範圍
    內受有相當於租金之損害，被告甲○○則於其所有權之權利
    範圍外受有相當於租金之利益。被告甲○○則辯稱其就系爭
    2樓房屋有三分之一之權利，故使用三分之一空間堆放物品
    ，且其並未限制原告就系爭2樓房屋為占有使用，自無任何
    不當得利可言云云。惟按占有係指對於標的物有事實上之管
    領力而言，是若標的物為不動產，任何對之使用管理行為均
    屬占用，而不以居住為限。又按民法第八百十八條所稱各共
    有人，按其應有部分，對於共有物之全部，有使用、收益之
    權者，係指各共有人得就共有物全部，於無害他共有人之權
    利限度內，按其應有部分行使用益權而言，至共有人對共有
    物特定部分之使用收益，仍須徵得其他共有人全體之同意，
    非謂共有人對於共有物之全部或任何一部有自由使用收益之
    權利（最高法院86年台上字第3020號判決意旨參照）。經查
    被告甲○○確堆放雜物於系爭2樓房屋乙情，業如前述，揆
    諸前揭說明，被告甲○○堆放雜物於系爭房屋，自屬對共有
    物占有使用，其是否居住於系爭房屋內，要非所問，且被告
    甲○○縱僅占用系爭2樓房屋空間之三分之一，亦應徵得其
    他共有人全體之同意，而被告等亦自承堆放上開雜物並未經
    全體共有人同意（見本院97年10月20日言詞辯論筆錄），是
    被告甲○○前揭所辯，均無可採，原告主張被告甲○○無權
    占用系爭2樓房屋，應為有理。
六、按無法律上之原因而受利益，致他人受損害者，應返還其利
    益，民法第179條定有明文。而無權占有他人房屋，可獲得
    相當租金之利益，為社會通常之觀念 (最高法院61年度台上
    字第1695號判例意旨參照) 。本件被告乙○○自92年1月1日
    起至96年12月31日止，無權占有系爭1樓房屋、被告甲○○
    自92年1月1日起至96年12月31日止，無權占有系爭2樓房屋
    ，受有相當於租金之利益，致原告受有相當於租金之損害，
    自應對原告就其應有部分負返還責任。從而，原告基於不當
    得利之法律關係，請求被告按月給付相當於租金之不當得利
    ，應屬正當。又被告乙○○將系爭房屋隔鄰之63號1樓房屋
    出租，每月租金為25,000元乙情，業如前述，被告乙○○雖
    辯稱63號1樓房屋之面積、位置等均較系爭1樓房屋為大、為
    優，原告逕以63號1樓房屋之租金類推系爭1樓房屋之租金有
    失客觀云云。惟據被告所提之台北縣瑞芳地政事務所建物測
    量成果圖、被告乙○○與第三人朱明忠所簽訂之房屋租賃契
    約書上之附圖及台北縣政府稅捐稽徵處房屋稅籍證明書所示
    ，被告乙○○出租予朱明忠之標的物面積為81.44平方公尺
    ，小於系爭1樓房屋之113.4平方公尺，縱系爭房屋之位置確
    較63號房屋凹陷，原告所主張之租金為每月21,000元，經核
    亦屬相當，是原告得請求被告乙○○返還自92年1月1日起至
    96年12月31日止相當於不當得利之租金應以420,000元計算
    【計算式：21,000元×1/3×12月×5年＝420,000元】。又
    按城市地方房屋之租金，以不超過土地及其建築物申報總價
    年息百分之十為限，土地法第97條第1項定有明文。經查，
    系爭房屋位於瑞芳鎮○○路上，面臨雙向各1線道並設有路
    肩之中山路，附近商店林立，商業活動頻繁等情，有被告所
    提系爭房屋相片2紙附卷可稽，本院審酌上情，認本件以上
    開系爭房屋申報價格年息10％計算被告甲○○占用系爭2樓
    房屋相當於不當得利之租金，方屬適當。而依原告所提之台
    北縣政府稅捐稽徵處房屋稅籍證明書，系爭2樓房屋之申報
    現值為199,700元，是本件原告得請求被告甲○○返還自92
    年1月1日起至96年12月31日止相當於不當得利之租金應以
    99,850元【計算式：199,700元×10％×5年＝99,850元】計
    算，為有理由，逾此部分則無理由，應予駁回。
七、從而，原告依不當得利之法律關係，請求被告乙○○給付原
    告420,000元、被告甲○○給付原告99,850元，及均自起訴
    狀繕本送達翌日即自97年7月9日起至清償日止，按年息5％
    計算之利息，為有理由，應予准許，其逾此部分之請求，為
    無理由，應予駁回。
八、本件事證已臻明確，兩造其餘主張、陳述暨所提之證據，經
    審酌均與本院前揭判斷不生影響，爰不一一詳予論述，附此
    敘明。
九、兩造均陳明願供擔保，聲請宣告假執行及免為假執行，經核
    原告勝訴部分，均於法相符，爰分別酌定相當之擔保金額併
    予准許；至原告敗訴部分，其假執行之聲請即失所附麗，應
    予駁回。
十、據上論結，本件原告之訴為一部有理由、一部無理由，依民
    事訴訟法第79條、第390條第2項、第392條第2項，判決如主
    文。
中    華    民    國    97    年    10    月    31    日
                  家事法庭法  官  姚貴美
以上正本係照原本作成。
對於本件判決如有不服，應於收受送達後20日內向本院提出上訴
書狀，敘述上訴之理由，上訴於臺灣高等法院。
中    華    民    國    97    年    10    月    31    日
                          書記官  江美琪


司法院資訊處製作；財團法人民間司法改革基金會備份。
